【裁判字號】    91,易,258
【裁判日期】    920509
【裁判案由】    證券交易法等
【裁判全文】
臺灣臺北地方法院刑事判決                        九十一年度易字第二五八號
    公  訴  人  臺灣臺北地方法院檢察署檢察官
    被      告  庚○○
                甲○○
    右  一  人
    選任辯護人  姚念林律師
右列被告因證券交易法等案件，經檢察官提起公訴（八十九年度偵字第二二七三二號
），本院判決如左：
    主  文
庚○○違反經營證券投資顧問事業，應經主管機關之核准之規定，處有期徒刑參月，
如易科罰金，以參佰元折算壹日。
甲○○無罪。
    事  實
一、庚○○明知未經設立登記，不得以公司名義經營業務或為其他法律行為，且經營
    證券投資顧問事業，亦應經主管機關財政部證券暨期貨管理委員會（下稱證期會
    ）之核准，其與不知情之甲○○，於民國八十九年五月二十日簽立協議書，協議
    共同經營證券投資顧問事業，並由其統籌一切相關業務後，竟未辦理設立登記、
    亦未經主管機關證期會之核准，即於八十九年五月底某日起至八十九年七月間某
    日止，在臺北市○○○路○段十六號十一樓之五，以恆生證券投資顧問有限公司
    （下稱恆生公司）名義，並冒用證期會核發予財神證券投資顧問有限公司（財神
    公司）（八七）證管投顧新字第一八八號、飛達證券投資顧問有限公司（下稱飛
    達公司）（八九）證管投顧字第五六六號特許字號混充已經證期會核准，聘用不
    知情之戊○○、蕭又銘等人在衛普電視台主持證券投資顧問節目及舉辦演講，提
    供證券價值分析、投資判斷建議等訊息，並在衛普電視台、產經日報、財訊快報
    等傳播媒體上刊登廣告及散發廣告傳單，以招募會員、收取會費，對於會員則以
    呼叫器傳輸訊息或電話聯絡等方式提供證券價值分析、投資判斷建議等訊息而對
    外經營證券投資顧問業務。
二、案經法務部調查局臺北市調查處報告臺灣臺北地方法院檢察署檢察官偵查起訴。
    理  由
壹、有罪部分：
一、訊據被告庚○○矢口否認有何未經設立登記、亦未經主管機關核准即以恆生公司
    名義經營證券投資顧問事業業務之情，辯稱：伊並非要成立一家新公司，而是協
    議將被告甲○○擔任負責人之華揚證券投資顧問股份有限公司（下稱華揚公司）
    更名，並將相關更名、陳報證期會核准等業務均交由公司員工己○○、丁○○負
    責，未曾使用恆生公司名義對外經營證券投資顧問業務，相關廣告、傳單等都是
    戊○○個人行為，與伊無關云云。經查：
    (一)按證券投資顧問事業，依證券投資顧問事業管理規則第二條第一項規定，係指
      為獲取報酬，經營或提供有價證券價值分析、投資判斷建議，或基於該投資判
      斷，為委任人執行有價證券投資之業務者，若申請設立證券投資顧問事業，固
      應依證券交易法第十八條第一項規定，先經證期會核准，如單純變更公司名稱
      ，而不變動其法人格之同一性者，依同規則第十七條第一款規定，應先報請證
      期會核准，若未報請核准，僅屬違反證券投資顧問事業管理規則第十七條第一
      款規定，尚不構成違反證券交易法第十八條之規定，業經本院函詢證期會回覆
      明確，有該會九十一年三月二十日（九一）台財證（四）字第一一一一七五號
      函、九十一年七月廿二日台財證四字第０九一０一三七三三二號函在卷可稽。
      首查：華揚公司係於八十五年十一月十五日經證管會核准經營證券投資顧問事
      業，八十五年十二月三日設立登記，董事長為被告甲○○，於八十八年十一月
      二十日，曾向證期會申請董監事變更登記，因董監事股權轉讓合計超過六五％
      ，經營主體已變更，故證期會於八十八年十二月十四日以（八八）台財證（四
      ）第一０二三三九號函要求其補正新任董監事資格證明文件，華揚公司於八十
      八年十二月二十一日申請撤銷前請，證期會仍要求華揚公司應補正，但並未有
      因而撤銷華揚公司核准之情事，係遲至九十一年四月九日始因六個月以上停止
      營業，遭證期會停止營業執照等情，有華揚公司登記資料、證期會九十一年六
      月五日台財證四字第０九一００一二六九五九號函、九十一四月十八日（九一
      ）台財證（四）字第一一五五九五號函等附卷可按，是單純將華揚公司辦理更
      名，自尚不構成證券交易法第一百七十五條、公司法第十九條之犯罪。本件被
      告庚○○辯稱：恆生公司僅係華揚公司之更名，並非成立新公司云云，經查：
      訊之被告甲○○、庚○○均不諱言有於八十九年五月二十日在簡肇盈律師見證
      下簽訂合作經營證券投資顧問事業之協議書，觀之卷附被告二人均坦承為渠簽
      立之協議書（見偵卷第一一六頁），其中第一條即約定「甲乙雙方共同合作經
      營證券投資顧問事業（公司名稱另訂），雙方各持股百分之五十，營虧共享。
      」，文字內容顯係成立一新公司之意，訊之證人即該協議書之見證人簡肇盈律
      師亦證稱：「協議時，被告二人是說要合資成立公司經營投顧，在談時，我可
      以確定沒有談到更名事情，我認為是成立新公司，依照我的經驗，如果要更名
      應該要訂定股權轉讓的合約書。」等語（見本院九十一年九月十七日訊問筆錄
      ）明確，且華揚公司之原有債權債務並非由本於被告二人協議而成立之恆生公
      司承受，係由被告甲○○自行負責，恆生公司相關收支亦未透過華揚公司原有
      帳戶，被告甲○○、庚○○更就恆生公司另各出資新臺幣一百萬元投資等情，
      業經本院訊之被告庚○○、甲○○、證人即恆生公司員工丁○○供、證述屬實
      ，是被告庚○○辯稱恆生公司並非新成立之公司，而係華揚公司之更名云云，
      顯無可信，起訴書認恆生公司係華揚公司之更名，且華揚公司業遭證期會撤銷
      核准，亦屬誤解，恆生公司係新成立之公司，與華揚公司無關，應堪認定，此
      並經檢察官於論告書內更正起訴事實，應予敘明。
    (二)次查：戊○○、蕭又銘二人受恆生公司聘用，於八十九年六月間，在衛普電視
      台主持「股市分析點石成金」等節目，於節目中提供證券價值分析、投資判斷
      建議等訊息，並向不特定人招攬成為恆生公司會員；另產經日報八十九年六月
      三日、六月五日、六月七日頭版、財訊快報八十九年六月三日九版、六月七日
      八版亦有戊○○將於每日晚間九時三十分至十時三十分於衛普電視台分析解盤
      、另於八十九年六月三日、同年六月二十三日在臺北市○○路六十號五樓舉辦
      免費投資理財講座而提供證券價值分析、投資判斷建議之廣告，其上並刊載恆
      生公司之營業地址臺北市○○○路○段十六號十一樓之五、聯絡電話０二—0
      0000000號等以供洽詢；恆生公司並散發傳單招收鑽石會員、特別會員
      、成金家族專案會員、超級特別會員、即時傳呼會員，各提供不同內容之證券
      價值分析、投資判斷建議訊息，以上各節目、報端廣告及傳單並冒用證期會核
      發與飛達公司（八九）證管字號第五六六號、財神公司（八七）證管投顧新字
      第一八八號混充已經證期會核准經營，投資人王愛玲、羅新永經由衛普電視台
      播放節目之招攬，各於八十九年六月八日、六月九日劃撥新臺幣二萬五千元、
      十五萬元至被告庚○○郵局00000000號帳戶，加入恆生公司會員，獲
      得一只呼叫器接收每日股市訊息及推薦買進賣出個股名稱、價格等情，有衛普
      電視台節目翻拍照片、產經日報、財訊快報剪報資料、傳單、劃撥資料、庚○○華僑銀行存摺影本等在卷可稽，並經證人戊○○於警訊及本院訊問中、證人
      王愛玲、羅新永於警訊時證述明確，復有證人即飛達公司負責人丙○○、財神
      公司負責人乙○○指述渠公司證管字號遭恆生公司冒用等情綦詳，是於八十九
      年五月底某日起至七月間某日止，確有未經設立登記、亦未經證期會核准即以
      恆生公司名義對外經營證券投資顧問事業等情，已堪認定。
    (三)被告庚○○辯稱：其未曾以恆生公司名義對外經營證券投資顧問事業等業務云
      云，惟查：恆生公司業務均由被告庚○○全權綜理，其並負責刊登廣告、決定
      使用財神、飛達投資顧問公司特許字號，更指示己○○等人製作前揭傳單、於
      報紙上刊登廣告等情，業經證人即恆生公司員工丁○○、己○○證述明確（見
      本院九十一年三月二十二日、九十一年八月七日訊問筆錄），並有前揭協議書
      第二條規定：「甲方（按指被告甲○○）授權乙方（按指被告庚○○）統籌一
      切相關事務」等文字可資佐證，且證人戊○○於本院訊問中更明確證稱：江孟
      樺（按指被告庚○○）有用恆生的名義聘用我，我們一開始都是用恆生名義對
      外營業，當初我跟江孟樺談合作時，恆生投顧尚未核准，但江告訴我恆生投顧
      在申請中即將核准，所以我才過去任職，後來有沒有核准我不知道等情（見本
      院九十一年七月十七日訊問筆錄），況被告庚○○於警訊中亦供稱：「我於八
      十九年五月間開始正式參與管理恆生投顧公司，並聘請戊○○、蕭又銘為公司
      研究員，負責在電視媒體解盤。」「我因發現華揚投顧公司於八十九年四月十
      七日申請更名為恆生投顧公司，由甲○○擔任負責人乙案，遲遲未能過關獲准
      ，而我原以為申請更名僅需二週，故依原定的營運計畫以恆生投顧公司名義對
      外營業。」等語（見偵卷第二十頁），坦承於未經登記設立、未獲證期會核准
      之情形下，即以恆生公司名義對外營業等情，參以被告庚○○既負責恆生公司
      之實際業務執行，並以自己帳戶收取會員入會費用，對於相關經營細節，自無
      從事後全然諉為不知，是被告庚○○辯稱伊未曾使用恆生公司名義對外經營證
      券投資顧問業務，相關廣告、傳單等都是戊○○個人行為，與伊無關云云，顯
      無可採，被告庚○○確未經設立登記，亦未經證期會核准即對外經營證券投資
      顧問事業業務等情，可堪認定。
    (四)被告庚○○另聲請調查伊有無購買華揚公司股票並繳交證交稅，並聲請傳訊衛
      普電視台之負責人以查明其有無提出華揚之證管字號要求上電視，並請求調查
      其招收之會員有無開立華揚公司之發票，並聲請傳訊曾經遭被告甲○○詐騙之
      人訊問華揚之營業地點是否為臺北市○○○路○段十六號十一樓之五，以證明
      恆生公司確為華揚公司之更名，且恆生公司未曾對外營業云云，惟查：恆生公
      司係新成立之公司，與華揚公司無關，且確有以恆生公司名義對外營業等情，
      業經本院審認如前，被告庚○○所聲請調查之購買華揚公司股票，即令屬實，
      亦不過為被告庚○○個人投資行為，因被告庚○○確有另出資成立恆生公司之
      情，是此部分自與本件犯行無涉，至於所聲請調查有無向衛普電視台負責人提
      示華揚公司證管字號、有無開立華揚公司發票、或華揚之營業地址是否為臺北
      市○○○路○段十六號十一樓之五等事項，縱令屬實，亦均不足推翻前開確有
      以恆生公司名義對外營業及恆生公司與華揚公司無關等事實而為被告庚○○有
      利之認定，自無調查之必要，末此敘明。本件事證明確，被告庚○○犯行明確
      ，應依法論科。
二、查被告庚○○行為後，公司法第十九條業於九十年十一月十二日修正公布，同年
    月十四日生效，其中就未經設立登記以公司名義經營業務或為其他法律行為此一
    犯罪態樣，修正前後其犯罪構成要件及法定刑規定均相同，僅另規定行為人應自
    負民事責任爾，是依刑法第二條第一項前段規定，自應適用修正後即裁判時之公
    司法第十九條規定論處，又被告庚○○行為後，證券交易法第一百七十五條迭於
    八十九年七月十九日修正，九十年一月十五日施行，另於九十一年二月六日修正
    ，同年月八日生效，其中八十九年七月十九日之修正係將科或併科罰金額自十五
    萬元以下提高為新臺幣一百八十萬元以下；九十一年二月六日之修正則係因應條
    號之調整，對於違反同法第十八條第一項之規定應予處罰及其刑度均無變動，依
    刑法第二條第一項後段規定，自應適用最有利於行為人之八十九年七月十九日修
    正前之證券交易法第一百七十五條規定處斷。核被告庚○○所為，係犯修正後公
    司法第十九條，證券交易法第一百七十五條、第十八條第一項之罪，被告庚○○
    以一行為觸犯上開二個罪名，為想像競合犯，應依刑法第五十五條規定，從一重
    之證券交易法第一百七十五條、第十八條第一項未經主管機關核准經營證券投資
    顧問事業罪論處，起訴書雖誤認被告庚○○係明知華揚公司已經證期會撤銷經營
    證券投資顧問業之核准，仍將華揚公司更名為恆生公司而經營證券投資顧問業，
    業如前述，惟基本事實相同，並經檢察官於到庭實行公訴時更正起訴事實，有論
    告書一紙在卷可稽，是本院仍得審理，併此敘明。爰審酌被告庚○○犯罪之動機
    、目的、手段、犯罪時間尚短，危害非重，惟犯後猶飾詞狡辯，態度不佳等一切
    情狀，量處如主文所示之刑。又被告庚○○行為後，刑法第四十一條已於九十年
    一月十日修正公布，同年月十二日生效，該條第一項規定：「犯最重本刑為五年
    以下有期徒刑以下之刑之罪，而受六個月以下有期徒刑或拘役之宣告，因身體、
    教育、職業或家庭之關係或其他正當事由，執行顯有困難者，得以一元以上三元
    以下折算一日，易科罰金。但確因不執行所宣告之刑，難收矯正之效，或難以維
    持法秩序者，不在此限。」被告所犯之罪，係二年以下有期徒刑之罪，爰依刑法
    第二條第一項前段規定，適用新修正之刑法第四十一條第一項規定，諭知易科罰
    金之折算標準；又有關宣告有期徒刑、拘役應否准許易科罰金執行之換刑處分，
    依刑事訴訟法第四百五十七條規定由檢察官指揮之，刑法第四十一條第一項之「
    因身體、教育、職業或家庭之關係或其他正當事由，執行顯有困難」、暨「確因
    不執行所宣告之刑，難收矯正之效，或難以維持法秩序」等，均屬檢察官指揮執
    行時所應斟酌裁量之事項，而非法院裁判時所應審酌者，故修正後刑法第四十一
    條第一項雖增列「確因不執行所宣告之刑，難收矯正之效，或難以維持法秩序者
    」得不允准易科罰金換刑處分之規定，然就本院僅宣告易科罰金之折算標準，並
    非准許易科罰金與否而言，對於被告並無不利之處，附此敘明。
貳、無罪部分：
一、公訴意旨另以：被告甲○○與被告庚○○基於共同犯意之聯絡，未辦理設立登記
    、亦未經主管機關證期會之核准，即於八十九年五月底某日起至八十九年七月間
    某日止，在臺北市○○○路○段十六號十一樓之五，以恆生公司名義對外經營證
    券投資顧問事業之業務，因認被告甲○○亦涉有公司法第十九條，證券交易法第
    一百七十五條、第十八條第一項之罪嫌。
二、按犯罪事實應依證據認定之，無證據不得推定其犯罪事實，又不能證明被告犯罪
    者，應諭知無罪之判決，刑事訴訟法第一百五十四條、第三百零一條第一項定有
    明文，又認定犯罪事實所憑之證據，雖不以直接證據為限，間接證據亦包括在內
    ，然而無論直接或間接證據，其為訴訟上之證明，須於通常一般之人均不致有所
    懷疑，而得確信其為真實之程度者，始得據為有罪之認定，倘其證明尚未達到此
    一程度，而有合理之懷疑存在、無從為有罪之確信時，自應為無罪之判決，最高
    法院七十六年臺上字第四九八六號判例意旨可資參照。共同正犯之成立，以共同
    實施犯罪行為，或對於他人之犯罪行為，於事前或行為當時具有與自己犯罪同視
    之共同犯意聯絡為要件，即令對於他人之決意實施犯罪行為一節事前有所知悉，
    然若未與該他人有何明示或默示之犯意聯絡，法律上又未課以積極防免結果發生
    之義務，自不能僅以其事前知悉一節，論以共同正犯之責。
三、公訴意旨認被告甲○○涉有公司法第十九條，證券交易法第一百七十五條、第十
    八條第一項之犯罪，無非係以被告甲○○係與被告庚○○共同出資經營恆生公司
    ，被告甲○○具有經營證券投資顧問公司之經驗，當知需先經設立登記及主管機
    關之核准始能經營證券投資顧問事業，被告甲○○更指派證人丁○○負責恆生公
    司財務，對於公司經營實況自亦知情，且證人丁○○、被告庚○○復證稱被告知
    悉公司經營情形等為其論據。訊據被告甲○○固不諱言有與被告庚○○共同出資
    成立恆生公司之情，惟堅詞否認有公訴意旨所指犯行，辯稱：伊將恆生公司全部
    業務均授權被告庚○○處理，對於被告庚○○事後未經設立登記及主管機關核准
    即經營證券投資顧問事業一節並不知情等語。經查：被告甲○○與被告庚○○於
    八十九年五月二十日，確有簽訂協議書協議成立一新公司，嗣後該公司名為恆生
    公司，並於未經公司登記設立、亦未經證期會核准之情形下，即對外從事證券投
    資顧問事業等情，業經本院審認如前。惟查：前開協議書第二條規定：「甲方（
    按指被告甲○○）授權乙方（按指被告庚○○）統籌一切相關事務。」，且恆生
    公司業務，包括聘請老師、招收會員、刊登廣告、播放解盤節目等確由被告庚○○一手綜理，亦經本院審認屬實，訊之證人己○○、戊○○亦均證稱未曾在恆生
    公司內看過被告甲○○，亦不認識甲○○等語明確（見本院九十一年七月十七日
    、八月七日訊問筆錄），證人即遭被告庚○○冒用特許字號之飛達公司負責人丙○○亦證稱：「（今日開庭前有無看過被告甲○○？）沒有看過，我也不認識他
    。」「（卷附使用你們公司特許字號的文宣及電視廣告是誰登的？）是被告庚○○、證人戊○○登的，因為他們二人曾經有來飛達道歉。」等語（見本院九十一
    年五月三日訊問筆錄）明確；雖證人丁○○於偵訊中證稱：「後來我們搬到南京
    東路辦公室，由庚○○負責借牌經營，此事甲○○亦都知情。」等語（見偵卷第
    一一三頁反面），然經本院訊之證人丁○○關於被告甲○○究竟何時知悉被告庚○○借牌經營之事，證人丁○○則結證稱：「我不記得他（按指被告甲○○）何
    時知道，但我知道他知道，我不知道他是在借牌之前知道還是在借牌之後知道，
    也不知道他是在停止營業前知道還是在停止營業後知道」等語（見本院九十一年
    八月七日訊問筆錄），是難以認定被告甲○○於本件犯行事前或行為時即知情，
    況即令被告甲○○於被告庚○○所謂「借牌經營（實為冒用其他公司特許字號）
    」前即知悉此事，亦不能遽而推論被告甲○○即對此贊同並與被告庚○○存有犯
    意聯絡，至被告甲○○雖於簽訂前開協議書時指派證人丁○○管理公司財務，然
    此僅能認定被告於協議成立公司時有意積極掌控公司財務，尚難認定經指派擔任
    公司財務之證人丁○○有將恆生公司未經設立登記、亦未經主管機關核准即經營
    證券投資顧問事業之情即時告知被告甲○○，被告甲○○得知後更與被告庚○○
    就此有犯意之聯絡及行為之分擔；又被告甲○○雖有經營證券投資顧問事業之經
    驗，然既乏積極證據足認被告甲○○於投資後，更有介入恆生公司經營之情，自
    不能徒憑此遽而認定被告甲○○知悉恆生公司未經設立登記、亦未經主管機關核
    准，猶決意經營證券投資顧問事業；此外，雖被告庚○○供稱被告甲○○對於公
    司經營細節均知情，然參酌被告庚○○於本院訊問中，對於相關犯罪事實，前後
    供述一再反覆，並將相關犯行均推卸為戊○○、己○○、丁○○所為等情，是其
    供詞在無其他積極證據可資佐證之情形下，自難憑採。
三、綜上所述，尚無積極證據足認被告甲○○於出資後，對於恆生公司經營細節均知
    情，並於被告庚○○就旨揭犯行有犯意聯絡之情，自無法排除被告甲○○單純出
    資，對於公司之經營細節，包括本件犯行在內均不知情或知情但未為任何犯意聯
絡之可能，此外，復查無其他積極證據足認被告確有公訴意旨所指犯行，依照前
    開說明，不能證明被告甲○○犯罪，此部分自應為其無罪之判決。
據上論斷，應依刑事訴訟法第二百九十九條第一項前段、第三百零一條第一項，修正
前證券交易法第一百七十五條、第十八條第一項，修正後公司法第十九條，刑法第十
一條前段、第二條第一項、第五十五條，修正後第四十一條第一項，罰金罰鍰提
高標準條例第二條，判決如主文。
本案經檢察官盧筱筠到庭執行職務
中    華    民    國      九十二        年      五       月    九     日
                                      臺灣臺北地方法院刑事第八庭
                                          審判長法  官  林銓正
                                                法  官  胡宏文
                                                法  官  張永宏
右正本證明與原本無異。
如不服本判決，應於判決送達後十日內，向本院提出上訴狀。
                                                書記官  高永珍
中    華    民    國      九十二        年      五       月    九     日
附錄本件論罪科刑法條全文
修正前證券交易法第一百七十五條
違反第十八條第一項、第二十二條、第四十三條第一項、第四十三條之一第二項、第
四十四條第一項至第三項、第六十條第一項、第六十二條第一項、第九十三條、第九
十六條至第九十八條、第一百十六條、第一百二十條、第一百五十七條之一第一項或
第一百六十條之規定者，處二年以下有期徒刑、拘役或科或併科十五萬元以下罰金。
證券交易法第十八條第一項
經營證券投資信託事業、證券金融事業、證券投資顧問事業、證券集中保管事業或其
他證券服務事業，應經主管機關之核准。
修正後公司法第十九條
未經設立登記，不得以公司名義經營業務或為其他法律行為。
違反前項規定者，行為人處一年以下有期徒刑、拘役或科或併科新臺幣十五萬元以下
罰金，並自負民事責任；行為人有二人以上者，連帶負民事責任，並由主管機關禁止
其使用公司名稱。


司法院資訊處製作；財團法人民間司法改革基金會備份。
